最高法院刑事判決　　　　　　九十六年度台上字第二○三九號
上　訴　人　乙○○
選任辯護人　黃振銘律師
上　訴　人　甲○○
上列上訴人等因偽造文書案件，不服台灣高等法院高雄分院中華
民國九十三年八月二十四日第二審判決（九十三年度上訴字第五
五四號，起訴案號：台灣高雄地方法院檢察署九十一年度偵字第
五七七二號），提起上訴，本院判決如下：
    主  文
上訴駁回。
    理  由
按刑事訴訟法第三百七十七條規定，上訴於第三審法院，非以判
決違背法令為理由，不得為之。是提起第三審上訴，應以原判決
違背法令為理由，係屬法定要件。如果上訴理由狀並未依據卷內
訴訟資料，具體指摘原判決不適用何種法則或如何適用不當，或
所指摘原判決違法情事，顯與法律規定得為第三審上訴理由之違
法情形，不相適合時，均應認其上訴為違背法律上之程式，予以
駁回。本件上訴人乙○○上訴意旨略稱：(一)、依社會通例，以信
託方式或借用他人名義登記不動產，所在多有，苟行為人持有相
關文件、所有權狀、印鑑、印鑑證明等，則一般人信其對該不動
產享有相當之權利，實屬情理之常，亦為生活經驗法則。本案之
爭點在於乙○○是否事先知悉共同被告黃文良盜用出賣人丙○○
○之印章，共同偽造乙○○向丙○○○購買系爭不動產之買賣契
約書，而構成偽造文書罪。但原審並未依據直接證據，徒以：(1)
本件不動產之所有權移轉登記及設定抵押權向陳雅雄借款新台幣
（下同）三百五十萬元，係同時進行，且乙○○辯稱僅借名過戶
一個月而已，但又簽發本票出面向陳雅雄借款，已超出僅擔任人
頭之範圍。(2)於向陳雅雄借款時，乙○○不但前往取款，並指定
匯款之帳戶及簽發本票，利息亦由其經手，足見乙○○介入之深
，絕非單純借名登記而已。(3)倘黃文良果真單純借用乙○○之名
義登記，並無須給付乙○○高額佣金，足見其介入甚深，否則何
須給付高額佣金等語，即認定乙○○事先知悉黃文良無處分系爭
不動產之權源。然上列事由，與前揭爭點，並無邏輯、經驗法則
之必然關係。原判決所為論斷，違反論理法則且有判決不適用法
則之違法。(二)、黃文良於向乙○○洽商借名登記時，已表明該不
動產係其所購買，有雙方簽訂之「協議書」可憑，黃文良復持有
原所有權人之印鑑證明、土地及建物所有權狀等文件，乙○○因
而確信其有權處分，並無與黃文良、甲○○共同偽造買賣契約書
、移轉登記申請書之犯意，亦無行為之分擔。原判決竟認定乙○
○與渠等共同偽造私文書，與前揭「協議書」內容不合，有理由
矛盾之違法。(三)、乙○○既借名給黃文良，供其辦理所有權移轉
登記並對外借款，則乙○○縱因而獲得報酬，亦合乎情理，不能
僅憑乙○○可獲得報酬，即推論其有參與黃文良、甲○○之犯行
。原判決依憑證人胡俊峰之證述，認定黃文良與乙○○約定之佣
金為十餘萬元，縱屬實情，其金額比率亦屬合理，乙○○絕未參
與黃文良、甲○○之犯行。原判決認為乙○○有共犯關係，有判
決不適用法則及適用法則不當之違法。(四)、王林玉葉係以其子王
正智之名義向丙○○○購買系爭房地，縱黃文良、甲○○於受任
辦理不動產所有權移轉登記時，盜用丙○○○之印章，用以偽造
（丙○○○與乙○○間之）買賣契約書，亦係足生損害於王正智
，非足生損害於王林玉葉。原判決竟認足生損害於王林玉葉，有
理由矛盾之違法。上訴人甲○○上訴意旨略稱：(一)、甲○○於第
一審已陳述：「（本件不動產所有權移轉登記）……因為黃某（
指黃文良，下同）經常在跑代書業務，沒有代書的執照，黃某經
常會將生意介紹給我（指甲○○），我祇是依照黃某的指示填寫
申請書，地政機關有規定，如果沒有代書執照，不能任意幫人申
辦登記事項，一人（指沒有代書資格者，一年）祇能申辦二件，
因為（當年）我還沒辦過，符合地政機關的規定，黃某才會找我
，我和黃某都沒有代書執照，我不認識字，設定契約書是黃某填
寫好，再給我簽名，申請書也是他填寫的，黃某當時有告訴我，
先過戶給乙○○，再轉手給王正智，說是比較容易取得自用住宅
的優惠，……。」由以上供述，已可明白認定，真正受王正智之
母王林玉葉委託處理過戶事宜者，應為黃文良，王林玉葉亦將過
戶文件交付給黃文良，甲○○之角色，實係出借人頭名義給黃文
良，充當登記代理人，而賺取人頭費用而已。再觀諸證人陳佳枝
（賣方丙○○○之代書）於民事庭證述：「王林玉葉有帶甲○○
及黃文良到場，說希望他們二人來辦，賣方都沒有意見，當天當
場將所有權狀交給黃文良簽收。」賣主丙○○○證述：「黃文良
到場表示他要做這件工作，且原告母親表示甲○○是她親戚，為
了讓買受人安心，才將證件交給甲○○等人辦理。」證人陳雅雄
（即金主）證述：「我與黃文良認識十多年，黃文良是代書，他
陸續會叫我找金主放款，……借款經過是黃文良帶乙○○到我住
處商談。」足見本件受託代辦，而起意背信、牟利者係黃文良，
甲○○實為黃文良之棋子。甲○○雖知悉整個登記之過程及將不
動產所有權移轉登記在乙○○名下，用以抵押借款，但充其量祇
能認定甲○○知悉黃文良未依受託之意旨辦理移轉登記，尚難認
與黃文良有偽造私文書及行使偽造私文書之犯意聯絡。原判決認
定事實有重大矛盾，且不採信陳佳枝、丙○○○及陳雅雄有利於
甲○○之證述，復未敘明其理由，亦有理由不備之違法。(二)、甲
○○與黃文良之間，固有特殊之情誼，惟甲○○不知事態嚴重而
被黃文良利用，致被原審誤認為係與黃文良同謀之主犯，又甲○
○於原審僅坦白事情之經過，並非坦承犯行。原判決以：甲○○
係在「人證物證俱全下伏首認罪」，且涉案之情節較共犯乙○○
為重。其所為認定，顯與證據不符，亦有理由矛盾之違法。另甲
○○於案發後，已先賠償王林玉葉二十七萬元，請從輕量刑云云
。
惟查：原判決綜合全案卷證資料，本於事實審法院之推理作用，
認定上訴人等有其事實欄所載之犯行，因而撤銷第一審判決，依
牽連犯從一重改判論處上訴人等共同行使偽造私文書，足以生損
害於公眾及他人罪刑（按刑法雖已刪除牽連犯之規定，但本件以
行為時之法律有利於上訴人等），已依據卷內證據資料敘明：(1)
甲○○與第一審通緝中之黃文良（按二人均為無照之土地代書）
，受王林玉葉（買方）及丙○○○（賣方）之委任，辦理不動產
所有權移轉登記（約定以王林玉葉之子王正智名義辦理登記），
買賣雙方於民國八十九年九月二十二日簽訂買賣契約時，將不動
產所有權狀、身分證、印章、印鑑證明等過戶資料，交予甲○○
、黃文良。甲○○、黃文良明知丙○○○並未將房屋、土地出賣
給乙○○，竟與乙○○基於共同之犯意聯絡，由黃文良偽造丙○
○○將房屋、土地出賣給乙○○之買賣所有權移轉契約書、移轉
登記申請書，並以乙○○為債務人將上開不動產設定抵押權為擔
保，向陳雅雄借款三百五十萬元（抵押權登記予陳雅雄所指定之
李江寅），且由甲○○於八十九年十月四日向高雄市政府地政處
前鎮地政事務所提出申請，辦理所有權移轉登記及抵押權設定登
記，而於八十九年十月五日將房屋、土地之所有權移轉登記予乙
○○名下，並完成抵押權設定登記。嗣被害人於九十年八月初，
向地政機關調閱謄本，始得悉等情。業據甲○○於偵、審中坦承
不諱，核與丙○○○、王林玉葉、王正智、胡俊峰、陳雅雄、周
秋義、郭振賢、李坤松、王正禮等人證述之情節相符，並有不動
產買賣契約書、交款備忘錄、土地登記謄本、建物登記謄本及高
雄市政府地政處前鎮地政事務所檢送之所有權移轉登記、抵押權
設定登記資料等在卷可稽，乙○○亦承認前揭事實之經過。(2)乙
○○雖否認犯罪，辯稱伊僅係黃文良之人頭，不知黃文良以偽造
文書之方式從中獲利。然查：胡俊峰已證述「乙○○透露說黃文
良還有一筆佣金十幾萬元未給他。」陳雅雄亦證述「本件抵押借
款是黃文良介紹乙○○來商談，本金是乙○○指定我匯入林金花
帳戶。」甲○○且供稱：乙○○不但知情，並從中獲利。況渠等
將本件不動產所有權移轉登記予乙○○、以該不動產為擔保設定
抵押權予第三人，及由乙○○出面向陳雅雄借得三百五十萬元等
行為，係同時進行，該借款且係匯入乙○○所指定之帳戶，顯非
乙○○所辯黃文良單純借用其名義登記而已。再參酌黃文良曾允
諾給付乙○○十餘萬元佣金等情觀之，足見乙○○係知情參與。
(3)甲○○、黃文良（均從事代書業）係受王林玉葉（買方）及丙
○○○（賣方）委託辦理不動產所有權移轉登記，自不能擅將該
不動產過戶給無買賣關係之人，渠等竟與乙○○共同偽造丙○○
○與乙○○間之買賣所有權移轉契約書、移轉登記申請書，將所
有權移轉登記予乙○○名下，且設定抵押權登記予第三人，嗣乙
○○未清償前揭借款，該不動產已遭抵押權人聲請拍賣完畢，因
認上訴人等與黃文良之間，對於共同行使偽造私文書有犯意聯絡
、行為分擔。而以乙○○嗣後否認犯罪，辯稱不知情云云，乃飾
卸之詞，不可採信等情綦詳。上訴意旨對於原判決所為前揭論斷
，並未依據卷內資料，具體指摘有何違背法令情形。且查：(一)、
事實之認定與證據之取捨，乃事實審法院之職權，苟其事實之認
定及證據之取捨，並不違背經驗法則與論理法則，即不容任意指
為違法而執為上訴第三審之理由。原判決依據卷證資料，認定乙
○○係知情參與，業已說明其所憑之證據及認定之理由。對於乙
○○所為之辯解，如何不可採，亦已敘明其所憑之依據。又乙○
○明知其與丙○○○之間並無買賣關係，且明知黃文良係信用不
佳之人，竟應黃文良之邀，以十餘萬元之佣金，同意擔任黃文良
之人頭，將丙○○○所有之不動產移轉登記在其名下，已據乙○
○供明在卷，並有渠等間之「協議書」附卷可稽。乙○○與丙○
○○之間既無買賣關係，竟擅自製作其與丙○○○間之買賣所有
權移轉契約書、移轉登記申請書，據以辦理所有權移轉登記，所
辯不知情、無犯意，係以自己之說詞而為與原判決不同之評價，
且為單純事實之爭執，並非適法之第三審上訴理由。(二)、原判決
認定乙○○與黃文良、甲○○，係共同偽造丙○○○名義之私文
書（即丙○○○與乙○○間之買賣所有權移轉契約書、移轉登記
申請書），並未認定渠等偽造王正智名義之私文書，自不發生足
以生損害於王正智之問題。至於原判決記載，該行為亦「生損害
於……王林玉葉」，就其前後文觀之，係指上訴人等受託為他人
處理事務，共同意圖為自己不法之利益，並損害本人（指王林玉
葉）之利益，而為違背其任務之行為，致生損害於本人之財產或
利益之背信部分而言（背信部分詳後述）。況刑事被告之上訴，
以受有不利益之判決，為求自己利益起見請求救濟者，始得為之
，無許其為自己不利益上訴之理。原判決並未認定乙○○之行為
亦足以生損害於王正智，自屬有利於乙○○。乙○○上訴意旨竟
以：其行為「亦足以生損害於王正智」云云，即與為自己利益請
求救濟之意旨相違，顯非適法之第三審上訴理由。(三)、關於刑之
量定，係實體法上賦予法院得依職權裁量之事項，茍已斟酌刑法
第五十七條各款所列情狀，而未逾越法律所規定之範圍，亦未濫
用其權限，即不得任意指摘為違法，以為上訴第三審之理由。原
審以甲○○（業代書）受丙○○○、王林玉葉之託，竟未忠人之
事，反而與乙○○、黃文良同謀，利用受託保管不動產所有權狀
、印章、印鑑證明等資料之機會，以偽造文書之方式，將不動產
所有權移轉登記於乙○○名下並設定抵押權登記予第三人，損害
告訴人之權益甚鉅（該不動產已遭拍賣），嗣僅賠償王林玉葉二
十七萬元，丙○○○則未受賠償。乙○○犯罪情節雖較輕，但行
為後否認犯行；甲○○雖坦承犯行，但仍推卸責任給黃文良，未
見自省，尚無真正悔意等情，分別於法定刑度內，量處適當之刑
（甲○○處有期徒刑一年六月、乙○○處有期徒刑一年二月），
此乃事實審法院職權之適法行使，並未逾越法律所規定之範圍，
或濫用其權限。甲○○上訴意旨仍泛言：本件受託代辦，而起意
背信、牟利者係黃文良，伊實為黃文良之棋子，原判決誤認其與
黃文良為同謀之主犯，認事錯誤，請求從輕量刑云云。係以自己
主觀之意見，任意指摘，並非適法之第三審上訴理由。又甲○○
於原審已承認：「我認罪，原審（指第一審）認定的犯罪事實全
部屬實（見原審卷第四十頁）。」另證人陳佳枝、丙○○○、陳
雅雄等人亦分別證述：甲○○有參與本件行為；或黃文良、乙○
○有參與本件行為。渠等之證述，均無從為有利於甲○○之認定
。甲○○上訴意旨猶辯稱：其於原審僅坦白事情之經過，並非坦
承犯行；另原審不採納陳佳枝、丙○○○、陳雅雄之證述，未敘
明理由，其理由不備云云，並非依據卷內資料執為指摘。至於上
訴人等其餘指摘事項，或為枝節性之問題，或為單純事實之爭執
，亦均非適法之第三審上訴理由。關於行使偽造私文書部分，上
訴人等徒憑己見，就原判決已說明事項或屬原審採證認事職權之
適法行使，任意指摘為違法，顯與法律規定得為第三審上訴理由
之違法情形，不相適合。渠等之上訴違背法律上之程式，應予駁
回。又裁判上一罪案件之重罪得提起第三審上訴，其輕罪部分雖
不得上訴，依審判不可分原則，第三審法院亦應併予審判，但以
重罪部分之上訴合法為前提，如該上訴為不合法，第三審法院既
應從程序上予以駁回，而無從為實體上判決，對於輕罪部分自無
從適用審判不可分原則，併為實體上審判。按刑事訴訟法第三百
七十六條所列各罪之案件，經第二審判決者，不得上訴於第三審
法院，為該法條所明定。本件背信、使公務員登載不實部分，原
審係論以刑法第三百四十二條第一項、第二百十四條之罪，並認
與行使偽造私文書部分有牽連犯關係，從一重依行使偽造私文書
罪處斷。而刑法第三百四十二條第一項、第二百十四條之罪，分
屬刑事訴訟法第三百七十六條第五款、第一款之案件，依上開說
明，既經第二審判決，自不得上訴於第三審法院。本件行使偽造
私文書部分之上訴為不合法，無從為實體上審理，已如前述，則
對於輕罪之背信、使公務員登載不實部分，自無從適用審判不可
分原則，併為實體上審判，亦應從程序上予以駁回。
據上論結，應依刑事訴訟法第三百九十五條前段，判決如主文。
中　　華　　民　　國　九十六　年　　四　　月　 十九 　日
                      最高法院刑事第十庭
                          審判長法官  謝　俊　雄
                                法官  陳　世　雄
                                法官  魏　新　和
                                法官  吳　信　銘
                                法官  徐　文　亮
      本件正本證明與原本無異
                                      書  記  官
中　　華　　民　　國　九十六　年　　四　　月　二十三　日
                                                      Ｅ
